---
title: "가능도(Likelihood)"
subtitle: "vs 확률(Probability)"
author: "김진섭"
format:
  revealjs: 
    theme: default
    logo: "zarathu_eng.png"
    footer: "www.zarathu.com"
    self-contained: false
    chalkboard: 
      buttons: false
    preview-links: true
    show-notes: false
    slide-number: false
    width: 1600
    height: 900
editor: visual
editor_options: 
  chunk_output_type: console
---

## HEADLINE

<center>

**기억해 두자.**

> 셀 수 있는 사건 : **확률 = 가능도**

> 셀 수 없는 사건 中 특정 사건이 일어날 확률 = **0**

> 셀 수 없는 사건 : **PDF값 = 가능도**

> 진실을 찾는 방법 : **최대가능도 추정량(Maximum Likelihood Estimator, MLE)**

</center>

## Contents

1)  Intro

2)  이산사건의 확률

3)  연속사건의 확률

4)  가능도(Likelihood) : 연속사건 中 특정 사건이 일어날 가능성

5)  사건이 여러번 일어날 경우의 가능도

6)  최대가능도 추정량(Maximum Likelihood Estimator, MLE) : 모양이 일그러진 동전

7)  최대가능도 추정량(Maximum Likelihood Estimator, MLE) : 나의 실제 키

8)  Conclusion

## Intro

-   **가능도(Likelihood)** 의 직관적 이해가 목표
-   중요한 개념 but 의학통계 책에서는 생략.
-   **확률(Probability)**과의 비교
-   **최대가능도 추정량(Maximum Likelihood Estimator)** 이해

## 이산사건의 확률: 주사위

-   가능한 숫자는 1,2,3,4,5,6
-   각 숫자가 나올 확률은 $\frac{1}{6}$ 동일.

<center>

```{r,echo=F,fig.width=10}
library(ggplot2);library(gridExtra)
n=0:10
f1=data.frame(n=1:6, p=rep(1/6,6))
g1=ggplot(f1,aes(n,p))+geom_bar(stat = "identity",width=0.7)+xlab("주사위 눈")+ylab("확률")+scale_x_continuous(breaks=1:6)+ylim(0,0.25)+geom_text(data = NULL, x = c(1,2,3,4,5,6), y = 0.18, label = "0.166",size=7)+theme(axis.text.x = element_text(size=20,face='bold'))
grid.arrange(g1)
```

</center>

## 이산사건의 확률: 동전

-   10번 던질 때 앞면나오는 횟수 $n$
-   확률은 $p = _{10}C_{n}\frac{1}{2}^n\frac{1}{2}^{10-n} = _{10}C_{n}\frac{1}{2}^{10}=\frac{_{10}C_{n}}{1024}$

<center>

```{r,echo=F,fig.width=10}
library(ggplot2);library(gridExtra)
n=0:10
f2=data.frame(n,p=dbinom(n,10,0.5))
g2=ggplot(f2,aes(n,p))+geom_bar(stat = "identity",width=0.7)+xlab("앞면 횟수")+ylab("확률")+scale_x_continuous(breaks=0:10)+geom_text(data = NULL, x = c(0:10), y = 0.01, label = c("0.001", "0.01", "0.044", "0.117", "0.205", "0.246", "0.205", "0.117", "0.044", "0.01", "0.001"),size=6, colour='deeppink')+theme(axis.text.x = element_text(size=20,face='bold'))
grid.arrange(g2)
```

</center>

## 이산사건의 확률 = 가능도

-   총 사건의 갯수를 셀 수 있음(ex: 6, 11개).
-   따라서 각 확률을 계산가능(합=1).
-   **확률 = 가능도** 로 정의.

<center>

```{r,echo=F,fig.width=16}
library(ggplot2);library(gridExtra)
n=0:10
f1=data.frame(n=1:6,p=rep(1/6,6))
f2=data.frame(n,p=dbinom(n,10,0.5))
g1=ggplot(f1,aes(n,p))+geom_bar(stat = "identity",width=0.7)+xlab("주사위 눈")+ylab("확률")+scale_x_continuous(breaks=1:6)+ylim(0,0.25)+ggtitle("주사위 던지기")+theme(plot.title = element_text(hjust = 0.5))+theme(axis.text.x = element_text(size=20,face='bold'))
g2=ggplot(f2,aes(n,p))+geom_bar(stat = "identity",width=0.7)+xlab("앞면 횟수")+ylab("확률")+scale_x_continuous(breaks=0:10)+ggtitle("동전 10번 던지기")+theme(plot.title = element_text(hjust = 0.5))+theme(axis.text.x = element_text(size=20,face='bold'))
grid.arrange( g1, g2, ncol=2)
```

</center>

## 연속사건의 확률: 랜덤 숫자(실수) 뽑기

-   1 \~ 6의 실수 랜덤으로 뽑기
-   1 \~ 6 사이 무한히 많은 실수 존재
-   5가 뽑힐 확률 = $\frac{1}{\infty}=0$
-   4가 뽑힐 확률도 마찬가지, 즉 **특정 사건의 확률은 모두 0**.
-   끝?

## 연속사건의 확률: 특정구간의 확률

-   5가 뽑힐 확률은 0 but, 4 \~ 5 가 뽑힐 확률은 $\frac{5-4}{6-1}=0.2$.
-   연속사건은 **특정 구간에 속할 확률** 이용: **확률밀도함수(Probability Density Function: PDF)**
-   PDF 그래프에서 **특정 구간에 속한 넓이 = 특정 구간에 속할 확률**, **전체 넓이는 1**

## PDF 예시: 실수 뽑기

-   PDF: 1 \~ 6 은 모두 0.2, 나머지는 0.
-   2 \~ 4 가 뽑힐 확률은 $2\times 0.2 = 0.4$.

```{r, echo=FALSE,fig.width=10,fig.cap="1 ~ 6의 숫자 뽑기" }
g3= ggplot(data.frame(x=c(0.5,6.5)), aes(x=x)) + stat_function(fun=dunif, args=list(min = 1, max = 6), colour="black") + geom_ribbon(aes(x=c(2,4),ymin=0, ymax=1/5),fill="red",alpha=0.5)+geom_text(data = NULL, x = 3, y = 0.1, label = "40%",size=10)+xlab("Number")+ylab("Density")+theme(axis.text.x =element_text(size=20,face='bold'))
grid.arrange(g3)
```

## PDF 예시: 표준정규분포

-   평균 0, 분산 1 인 정규분포
-   PDF는 $\frac{1}{\sqrt{2\pi}}e^{-z^2/2}$
-   $z$가 특정 값일 확률은 전부 0
-   -1.96 \~ 1.96 일 확률은 0.95: p-value

```{r, echo=FALSE,fig.width=10,fig.cap="표준정규분포 PDF"}
z=seq(-4, 4, length=100)
f3=data.frame(z, p=dnorm(z))
g3=ggplot(f3,aes(z,p))+geom_line()+xlab("z")+ylab("Density")+ geom_ribbon(data=subset(f3, z>-1.96 & z<1.96),aes(x=z,ymax=p),ymin=0,fill="red", alpha=0.5)+geom_text(data = NULL, x = 0, y = 0.2, label = "95%",size=10)+geom_vline(xintercept = c(-1.96,1.96), color = "red", linetype = 2)+theme(axis.text.x =element_text(size=20,face='bold'))
grid.arrange(g3)
```

## 표준정규분포: 특정사건 비교는 포기?

-   $z$ 가 -2, 0, ... 999 등 특정 숫자일 확률은 모두 0
-   따라서 각 사건의 발생가능성 차이는 없다? But
-   가장 솟아 있는 0 근처가 가능성 높고, 0에서 멀어질수록 가능성이 낮음을 느끼고있다.
-   **확률** 은 연속사건의 가능성 차이를 나타낼 수 없음

```{r, echo=FALSE,fig.width=10,fig.cap="표준정규분포의 PDF"}
z=seq(-4, 4, length=100)
f3=data.frame(z, p=dnorm(z))
g3=ggplot(f3,aes(z,p))+geom_line()+xlab("z")+ylab("Density")+geom_vline(xintercept = 0, color = "red", linetype = 2)+theme(axis.text.x =element_text(size=20,face='bold'))
grid.arrange(g3)
```

## 가능도 in 연속사건: 특정 사건의 가능성

> PDF값을 가능도로 정의하면 되겠다.

-   가능도의 **직관적인** 정의 : 확률밀도함수의 $y$값 (PDF)
    -   이산사건: **확률 = 가능도**
    -   연속사건: **확률** $\neq$ 가능도 =\> **PDF값 = 가능도**

::: columns
::: {.column width="50%"}
```{r,echo=F,fig.width=8}
library(ggplot2);library(gridExtra)
n=0:10
f1=data.frame(n=1:6,p=rep(1/6,6))
f2=data.frame(n,p=dbinom(n,10,0.5))
g1=ggplot(f1,aes(n,p))+geom_bar(stat = "identity",width=0.7)+xlab("주사위 눈")+ylab("확률")+scale_x_continuous(breaks=1:6)+ylim(0,0.25)+ggtitle("주사위 던지기")+theme(plot.title = element_text(hjust = 0.5))+theme(axis.text.x = element_text(size=15,face='bold'))
g2=ggplot(f2,aes(n,p))+geom_bar(stat = "identity",width=0.7)+xlab("앞면 횟수")+ylab("확률")+scale_x_continuous(breaks=0:10)+ggtitle("동전 10번 던지기")+theme(plot.title = element_text(hjust = 0.5))+theme(axis.text.x = element_text(size=15,face='bold'))
grid.arrange( g1, g2, ncol=2)
```
:::

::: {.column width="50%"}
```{r, echo=FALSE,fig.width=8}
g3= ggplot(data.frame(x=c(0.5,6.5)), aes(x=x)) + stat_function(fun=dunif, args=list(min = 1, max = 6), colour="black") + geom_ribbon(aes(x=c(2,4),ymin=0, ymax=1/5),fill="red",alpha=0.5)+geom_text(data = NULL, x = 3, y = 0.1, label = "40%",size=10)+xlab("Number")+ylab("Density")+theme(axis.text.x =element_text(size=15,face='bold'))+ggtitle("1 ~ 6의 숫자 뽑기")+theme(plot.title = element_text(hjust = 0.5))
z=seq(-4, 4, length=100)
f3=data.frame(z, p=dnorm(z))
g4=ggplot(f3,aes(z,p))+geom_line()+xlab("z")+ylab("Density")+ geom_ribbon(data=subset(f3, z>-1.96 & z<1.96),aes(x=z,ymax=p),ymin=0,fill="red", alpha=0.5)+geom_text(data = NULL, x = 0, y = 0.2, label = "95%",size=10)+geom_vline(xintercept = c(-1.96,1.96), color = "red", linetype = 2)+theme(axis.text.x =element_text(size=15,face='bold'))+ggtitle("표준정규분포")+theme(plot.title = element_text(hjust = 0.5))
grid.arrange(g3,g4, ncol=2)
```
:::
:::

## 가능도 응용: 사건이 여러번 일어난다면?

-   주사위 3번 던져 1,3,6이 나올 확률 = $\frac{1}{6}\times\frac{1}{6}\times\frac{1}{6}=\frac{1}{216}$

-   **동전 10번 던져서 앞면 갯수 세기** 를 3회 시행하여 앞면이 2,5,7번 나올 확률

    =\> `r round(dbinom(2,10,0.5),3)` $\times$ `r round(dbinom(5,10,0.5),3)` $\times$ `r round(dbinom(7,10,0.5),3)`$=$ `r round(dbinom(2,10,0.5)*dbinom(5,10,0.5)*dbinom(7,10,0.5),3)`

-   **이산사건 확률 = 가능도** 이므로 각 예시의 가능도도 $\frac{1}{216}$과 `r round(dbinom(2,10,0.5)*dbinom(5,10,0.5)*dbinom(7,10,0.5),3)`

## 가능도 응용: 연속사건이 여러번?

-   표준정규분포에서 3번 뽑을때 -1, 0, 1이 나올 확률과 가능도는?

-   **확률** : 각 사건이 일어날 확률은 모두 0이므로 0

-   **가능도** : 각 사건의 가능도가 `r round(dnorm(1),2)`, `r round(dnorm(0),2)`, `r round(dnorm(1),2)`이므로 `r round(dnorm(1),2)` $\times$ `r round(dnorm(0),2)` $\times$ `r round(dnorm(1),2)` $=$ `r round(dnorm(0)*dnorm(1)^2,2)`

-   연속사건에서 가능도와 확률은 다르다

# 최대가능도 추정량(Maximum Likelihood Estimator, MLE)

## 이산사건: 모양이 일그러진 동전

-   앞면확률 $p \neq 0.5$, 알려면 실제 던져봐야..
-   1000번 던져 앞면 400번 나왔다면 $p=0.4$?
-   이 사건이 일어날 가능성 $L=_{1000} C_{400}p^{400}(1-p)^{600}$
-   가능성 $L$을 최대(MLE)로 만드는 $p=0.4$
-   일그러진 동전의 앞면나올 확률은 0.4라고 추정. 직관과 일치

```{r,echo=F,fig.cap="동전 앞면이 나올 확률 $p$에 따른 가능도 $L$"}
p=seq(0.2,0.6,0.001)
L=choose(1000,400)*p^400*(1-p)^600
g5=ggplot(data.frame(p,L),aes(p,L))+geom_line()+xlab(expression(italic(p)))+ylab(expression(italic(L)))+theme(axis.text.x =element_text(size=15,face='bold'))
grid.arrange(g5)
```

## 연속사건: 키

-   5번 측정결과 178, 179, 180, 181, 182(cm) 일때 실제 키는 평균값?

-   가정: 키측정은 **정규분포**를 따른다(평균 $\mu$, 분산 $\sigma^2$)

-   측정값 $x$에 해당하는 가능도 = $\frac{1}{\sqrt{2\pi}\sigma}e^{-\frac{(x-\mu)^2}{2\sigma^2}}$

-   위 5번 측정결과가 나타날 가능성 $L$ <small> $=\frac{1}{\sqrt{2\pi}\sigma^2}e^{-\frac{(178-\mu)^2}{2\sigma^2}}\times\frac{1}{\sqrt{2\pi}\sigma^2}e^{-\frac{(179-\mu)^2}{2\sigma^2}}\times\frac{1}{\sqrt{2\pi}\sigma^2}e^{-\frac{(180-\mu)^2}{2\sigma^2}}\times\frac{1}{\sqrt{2\pi}\sigma^2}e^{-\frac{(181-\mu)^2}{2\sigma^2}}\times\frac{1}{\sqrt{2\pi}\sigma^2}e^{-\frac{(182-\mu)^2}{2\sigma^2}}$</small>

-   $L$이 최대이려면 $(178-\mu)^2+(179-\mu)^2+(180-\mu)^2+(181-\mu)^2+(182-\mu)^2$이 최소여야 함. $\mu=180$일 때 최소.

```{r,fig.cap="실제 키에 따른 가능도 $L$",echo=F}
mu=seq(178,182,0.01)
L=1/sqrt(2*pi)^5 * exp(-((mu-178)^2+(mu-179)^2++(mu-180)^2+(mu-181)^2++(mu-182)^2)/2)
ggplot(data.frame(mu,L),aes(mu,L))+geom_line()+xlab(expression(paste("실제 키(",mu,")",sep="")))+ylab(expression(italic(L)))+theme(axis.text.x =element_text(size=15,face='bold'))
```

## Conclusion

> 셀 수 있는 사건 : **확률 = 가능도**

> 셀 수 없는 사건 中 특정 사건이 일어날 확률 = **0**

> 셀 수 없는 사건 : **PDF값 = 가능도**

> 진실을 찾는 방법 : **최대가능도 추정량(Maximum Likelihood Estimator, MLE)**
